【裁判字號】    95,交聲,151
【裁判日期】    950609
【裁判案由】    違反道路交通管理處罰條例聲明異議
【裁判全文】
臺灣苗栗地方法院交通事件裁定       95年度交聲字第151號
     原處分機關  交通部公路總局新竹區監理所苗栗監理站
     異  議  人
     即受處分人  甲○○
                            樓.
上列異議人因違反道路交通管理處罰條例案件，對於交通部公路
總局新竹區監理所苗栗監理站於民國95年4 月28日以竹監苗字第
裁54-F00000000號所為之裁決處分（原舉發案號：苗栗縣警察局
93年12月14日苗縣警交字第F00000000 號），聲明異議，本院裁
定如下：
    主  文
原處分撤銷。
甲○○不罰。
    理  由
一、按汽車駕駛人，有左列情形之一者，處新臺幣（下同）6 千
    元以上1 萬2 千元以下罰鍰，並當場禁止其駕駛及扣留其車
    輛牌照：一、未領有駕駛執照駕車者。六、使用註銷之駕
    駛執照駕駛小型車或機器腳踏車者。道路交通管理處罰條例
    第21條第1項 第1 款、第6 款定有明文。
二、原處分意旨略以：異議人甲○○於民國91年7 月17日16時
    50分，因在國道一號高速公路77公里南下方向，因有超速之
    違規，經原處分機關罰鍰6,000 元，並記違規點數1 點，罰
    鍰限於92年5 月17日前繳納。上開駕駛執照逾期不繳送之處
    分：(1)自92年5 月18日起易處吊扣駕駛執照3 個月，並限於
    92年6 月1 日前繳送執行。(2)92年6 月1 日前未繳送駕駛執
    照者，自92年6 月2 日起易處吊銷駕駛執照並逕行註銷之。
    (3)駕駛執照吊（註）銷後，自92年6 月2 日起1 年內不得重
    新考領駕駛執照。嗣其於93年11月25日14時58分，駕駛車牌
    號碼8277-JW 號自用一般小客車，在苗栗縣竹南鎮○○路與
    龍山路口，原舉發機關以異議人有「無照駕駛」之違規，而
    於93年12月16日以苗縣警交字第F00000 000號違反道路交通
    管理事件通知單舉發，嗣異議人未於應到案日期前依法繳納
    罰鍰，經交通部公路總局新竹區監理所苗栗監理站於95年4
    月28日以竹監苗字第裁54-F00000000號裁決書以異議人違反
    道路交通管理處罰條例第21條第1 項第1 款「未領有駕駛執
    照駕車者」，裁處異議人罰鍰1 萬2 千元，罰鍰限95年5 月
    28日前繳納，上開罰鍰逾期不繳納之處分，(1)自95年5 月29
    日起加倍處罰鍰為2 萬4 千元，並限於95年6 月12日前繳納
    。(2)加倍罰鍰於95年6 月12日前繳納，逾期不繳納者，依法
    移送強制執行。
三、異議意旨則略以：異議人於92年起至94年間赴美國遊學，以
    致於無法收到裁決書。而回國之後，復未居住在戶籍地，因
    此無法收到任何違規通知單、裁決書，後因需要使用駕駛執
    照，才發現異議人之駕駛執照已經被逕行註銷，並積欠10幾
    筆罰單，依照異議人之收入，實無法負擔，且原處分機關之
    裁決顯有錯誤，因此請求撤銷原處分云云。
四、經查：異議人於上開時間、地點，駕駛上開自用小客車，因
    駕駛執照被註銷而使用註銷之駕駛執照駕車之事實，有原舉
    發機關以苗縣警交字第F00000000 號違反道路交通管理事件
    通知單在卷可按，且異議人對於前開違規之事實，並不否認
    ，堪認有此舉發事件。異議人抗辯如上，經查：
    (1)按所謂行政處分，係指行政機關就公法上具體事件所為之
      決定或其他公權力措施而對外直接發生法律效果之單方行
      政行為，唯「行政機關」始得為行政處分。而所稱行政機
      關，係指代表國家、地方自治團體或其他行政主體表示意
      思，從事公共事務，具有單獨法定地位之組織。在此所指
      之「單獨法定地位之組織」者，係以具有經由中央或地方
      立法機關訂定該組織的法律、條例、通則或規程，即行政
      機關須具有「單獨之組織法規」、「獨立之編制和預算」
      以及依印信條例頒發之印信，因此交通部公路總局依據該
      局之組織條例第8條規定制定交通部公路總局各區監理所
      組織通則，規範各區監理所組織，因此各區○○○○○道
      路交通管理處罰條例（以下簡稱本條例）第92條第3項規
      定，所訂定之違反道路交通管理事件統一裁罰基準及處理
      細則，對於違反交通規則之裁決書，自屬行政處分。
    (2)又為使行政行為遵循公正、公開與民主之程序，確保依法
      行政之原則，以保障人民權益，提高行政效能，增進人民
      對行政之信賴，特制定行政程序法。而其中該法第2 條，
      本法所稱行政程序，係指行政機關作成行政處分、第4 條
      規定，行政行為應受法律及一般法律原則之拘束。第5 條
      規定，行政行為之內容應明確。第6 條規定，行政行為，
      非有正當理由，不得為差別待遇。第7 條規定，行政行為
      ，應依下列原則為之︰（1）採 取之方法應有助於目的之
      達成。（2）有 多種同樣能達成目的之方法時，應選擇對
      人民權益損害最少者。（3）採 取之方法所造成之損害不
      得與欲達成目的之利益顯失均衡。而行政處分亦為行政行
      為之一種，而行政行為應依下列原則為之：一、採取之方
      法應有助於目的之達成。二、有多種同樣能達成目的之方
      法時，應選擇對人民權益損害最少者。三、採取之方法所
      造成之損害不得與欲達成目的之利益顯失均衡，行政程序
      法第七條定有明文，此即為行政法之比例原則，一般皆以
      此原則充當內在界限，就行政處分而言，亦需就具體個案
      ，衡量其方法與目的間是否均衡。又行政程序法第111 條
      ，行政處分有下列各款情形之一者，無效︰一、不能由書
      面處分中得知處分機關者。二、應以證書方式作成而未給
      予證書者。三、內容對任何人均屬不能實現者。四、所要
      求或許可之行為構成犯罪者。五、內容違背公共秩序、善
      良風俗者。六、未經授權而違背法規有關專屬管轄之規定
      或缺乏事務權限者。七、其他具有重大明顯之瑕疵者。又
      查行政處分者，係指中央或地方機關就公法上具體事件所
      為之決定或其他公權力措施而對外直接發生法律效果之單
      方行政行為。行政處分之作用，在於使抽象之法律規定具
      體化，以適用於個別之事件。是設定義務之行政處分，其
      內容須明確，相對人始能正確履行其義務，於相對人不自
      動履行義務時，行政機關亦始得以行政執行之手段強制實
      現其內容。行政處分之不明確，如構成重大及明顯之瑕疵
      ，行政處分亦因之而無效。
    (3)又違反道路交通管理處罰條例裁罰之正當法律程序為：有
      違規的發生（符合道路交通管理處罰條例第12條至第84條
      ）、警察製作舉發單（統一裁罰標準及處理細則第11條至
      第14條）、通知單送達（同上細則第5 條、第11條、行政
      程序法第72條至第78條）、移送監理機關（同上細則第26
      條至第31條）、申訴（同上細則第37條）、自動繳納罰鍰
      （同上細則第48條），依據「違反道路交通管理事件統一
      裁罰標準表」裁決、裁決送達（同上細則第46條）、接獲
      裁決書20日內聲明異議（同上細則第59條、道路交通管理
      處罰條例第85條）、確定後之強制執行或易處汽車牌照或
      汽車駕駛執照、吊銷汽車牌照或駕駛執照、逕行註銷汽車
      牌照或駕駛執照（同上細則第61條）。
    (4)因此違反道路交通管理事件統一裁罰基準及處理細則第61
      條「違反道路交通管理事件，受處分人於裁決後逾20日未
      向管轄地方法院聲明異議，或其聲明異議經法院裁定「確
      定」，而不依裁決或裁定繳納罰鍰或不繳送汽車牌照、駕
      駛執照者，依下列規定處理：（1）罰 鍰不繳者，如受處
      分人領有有效之汽車牌照、駕駛執照時，得以新臺幣每滿
      1 千元罰鍰折算易處吊扣汽車牌照、駕駛執照1 個月，不
      足1 千元者以1 千元計算，但易處吊扣期限不得逾3 個月
      ；受處分人仍不於15日限期內繳送汽車牌照、駕駛執照者
      ，吊銷其汽車牌照、駕駛執照。（2）經 處分吊扣汽車牌
      照、駕駛執照者，按其吊扣期間加倍處分，受處分人仍不
      於15日限期內繳送汽車牌照或駕駛執照者，吊銷其汽車牌
      照或駕駛執照。（3）經 處分吊銷、註銷汽車牌照、駕駛
      執照者，由處罰機關逕行註銷。（4）經 處分吊銷、註銷
      執業登記證者，由處罰機關於裁決確定後，移送該管警察
      機關逕行註銷。（5）經 處分沒入之車輛、高音量喇叭或
      噪音器物、測速雷達感應器、攤棚、攤架者，於裁決確定
      後銷燬。（6）經 處分追繳欠費者，於裁決確定後，將裁
      決書抄本移送應收欠費之機關以憑繳欠費。」同條第2 項
      ：「前項第1 款之受處分人，如無汽車牌照、駕駛執照可
      資易處吊扣時，得就原處分或裁定確定之罰鍰加倍處罰，
      逾15日後仍不繳納者，移送行政執行處執行。」同法第3
      項「依第1 項各款所為之處罰，均應於裁決書處罰主文內
      填記明確，罰鍰折算易處吊扣處分之基準，並應於裁決書
      附記欄內記明；依前項規定加倍處罰罰鍰之數額、繳納期
      限，亦應於裁決書處罰主文記明。」之規定，明顯與道路
      交通管理處罰條例第65條相牴觸，而依照中央法規標準法
      第11條，法律不得牴觸憲法，命令不得牴觸憲法或法律，
      下級機關訂定之命令不得牴觸上級機關之命令之規定，該
      細則第61條第3 項，依照憲法第172 條規定，屬無效。
    (5)又依據卷內資料知悉異議人於91年7 月17日16時50分，因
      在國道一號高速公路77公里南下方向，因有超速之違規，
      經原處分機關罰鍰6,000 元，並記違規點數1 點，罰鍰限
      於92年5 月17日前繳納。上開駕駛執照逾期不繳送之處分
      ：(1)自92年5 月18日起易處吊扣駕駛執照3 個月，並限於
      92年6 月1 日前繳送執行。(2)92年6 月1 日前未繳送駕駛
      執照者，自92年6 月2 日起易處吊銷駕駛執照並逕行註銷
      之。(3)駕駛執照吊（註）銷後，自92年6 月2 日起1 年內
      不得重新考領駕駛執照。此有原處分機關92年4 月17日竹
      監苗字第駕裁54-Z00000000號裁決書可證。原處分機關係
      將異議人違反道路交通管理處罰條例違規之裁決確定前之
      罰鍰與裁決確定後之易處、註銷等一併告知，因此異議人
      如果要提出護照欲證明上開裁決期間因赴美國遊學，無法
      收到裁決書等文件，均因原處分機關適用一次性裁決原則
      ，讓異議人喪失救濟之機會。原處分機關於裁罰確定前亦
      均無法審酌上開違規舉發單、裁決書是否合法送達，或其
      他違反法律規定、及讓異議人喪失證據保全之機會，此均
      係原處分機關將裁決確定前之罰鍰與確定後之易處吊扣註
      銷駕駛執照之裁決，一次寫在裁決書內之缺失，顯見一次
      性裁罰原則，已經違背一般法律之原理原則，有礙當事人
      行使憲法保障上之訴訟權利。
五、綜上所述，因此原處分機關認異議人於案發時、地，有前開
    之違規事實，並據之裁決如前，固非無見。然查，違反道路
    交通管理事件統一裁罰基準及處理細則第61條第3 項規定，
    係牴觸道路交通管理處罰條例第65條之規定，而無效。而原
    處分機關認為異議人因91年7 月17日16時50分之超速違規，
    於92年4 月17日以竹監苗字第駕裁54-Z00000000號適用一次
    性裁決原則，後因異議人未繳納罰鍰，而於92年6 月2 日起
    被逕行註銷駕駛執照，應自有未經授權，就缺乏事務權限之
    事件，作成外觀上具有明顯重大瑕疵之行政處分之情形。揆
    諸首開行政序法第111 條第6 款、第110 條第4 項等規定，
    ，原處分機關有關92年4 月17日竹監苗字第駕裁54-Z000000
    00號裁決書應屬自始、當然、確定無效，既屬無效之行政處
    分，異議人自無從循撤銷訴訟之行政爭訟途徑求予撤銷，亦
    無起訴請求撤銷之必要，原處分機關依據道路交通管理處罰
    條例第21條第1 項第1 款（如有違規，亦應更正為第6 款）
    規定，認定異議人無照駕駛，遽予裁處異議人罰鍰新臺幣1
    萬2 千元即不合法，本件異議為有理由，爰撤銷原處分，另
    諭知異議人不罰之裁定。
六、據上論結，應依道路交通案件處理辦法第20條前段，裁定如
    主文。
中    華    民    國    95    年    6     月    9     日
                  交通法庭     法  官   張珈禎
以上正本證明與原本無異。
如不服本裁定應於送達後5日內向本院提出抗告狀。
                             書記官     黃雅琦
中    華    民    國    95    年    6     月    9     日


司法院資訊處製作；財團法人民間司法改革基金會備份。
